【裁判字號】    89,台上,5785
【裁判日期】    890928
【裁判案由】    盜匪
【裁判全文】
最高法院刑事判決                              八十九年度台上字第五七八五號
    上  訴  人  甲○○
    選任辯護人  邱炎浚律師
右上訴人因盜匪案件，不服台灣高等法院台中分院中華民國八十九年七月十二日第二
審判決（八十八年度上訴字第一○二三號，起訴案號：台灣苗栗地方法院檢察署八十
七年度偵字第二七七○號），提起上訴，本院判決如左：
    主  文
原判決關於甲○○部分撤銷，發回台灣高等法院台中分院。
    理  由
本件原判決認定：緣已判刑確定之張昭鈞於民國八十七年六月二十二日夜間，駕駛其
向鄭增文所承租之車號ＧＧ－二七九七號自小客車，在苗栗縣苗栗市不特定地點閑逛
，嗣於同日下午二十三時許，在同縣苗栗市○○路商業大樓路旁，適遇上訴人甲○○
與某真實姓名不詳之年約二十歲綽號「阿堂」之現役軍人（體型略胖，平頭，有戴眼
鏡），甲○○與該成年男子上車後，甲○○遂提議三人共同持刀械行搶民宅，經張昭
鈞及該名男子同意後，三人遂共同基於為自己不法所有之犯意聯絡，先至苗栗縣苗栗
市○○里○○鄰○○街十六號甲○○住處外，由甲○○與該不詳姓名之成年男子下車
至不詳地點取出屬甲○○所有欲供作案用之毛線頭罩三只、西瓜刀二把、開山刀一把
及手套三雙等物，嗣於翌（二十三）日零時三十分許，由張昭鈞駕駛上開租來之自小
客車搭載甲○○與該名男子共三人，將車停放於苗栗縣苗栗市○○里○○街二二九號
附近，三人隨即分持上開所攜帶之刀械，並頭套毛線頭罩及手戴手套後，於附近找尋
強盜對象，適同縣苗栗市○○里○○街一八二巷五號吳奕忠住處一樓，吳奕忠友人黃
盛光及其表弟李志超二人正欲開門離去，張昭鈞等三人見機不可失，即以強暴之手段
持刀先行劃傷黃盛光後，由張昭鈞持刀架住吳奕忠頸部，其餘二人則持刀將在場之李
志超、吳奕忠、黃盛光等人均強押入吳奕忠上開住處，再至臥室叫出吳奕忠父母吳萬
謙、黃桂花二人，張昭鈞、甲○○及該名男子即對在場所有人脅迫稱：將口袋內所有
錢財全部拿出來，如果讓我知道口袋裡還有錢，就要殺了你們等語，吳奕忠等人因張
昭鈞、甲○○及該名男子三人前開之強暴及脅迫行為害怕其自己遭到不測，致使吳奕
忠等人喪失意思自由而達於不能抗拒，張昭鈞等三人隨即取走吳奕忠等人所有共計約
新台幣（以下同）一萬二千餘元之現金（其中六百元為黃盛光所有；約九百元為被害
人李志超所有；約五千元為被害人黃桂花所有；約一千餘元為被害人陳寶珍所有；約
二千元為被害人吳萬謙所有〔已死亡〕；約二千元為被害人吳奕忠所有）及被害人吳
奕忠所有之照相機一台、仿勞力士手錶一只（約值壹萬捌仟元）、都彭打火機一只、
菲力浦刮鬍刀一支等物，得手後共同駕車逃逸等情。因而撤銷第一審之科刑判決，改
判論處上訴人甲○○以共同意圖為自己不法之所有，以強暴、脅迫致使不能抗拒，而
取他人之物罪刑，雖非無見。惟查：(一)科刑之判決書，對於犯罪事實必須詳加認定，
而後於理由內明其認定事實所憑之證據，及其認定之理由，方足以資論罪科刑。本
件原判決事實僅認定上訴人甲○○等人，對被害人李志超、吳奕忠、黃盛光、吳萬謙
、黃桂花等五人，施以強暴、脅迫之手段，致使不能抗拒，而強取其財物（原判決第
三頁第七－十四行），至於被害人陳寶珍交付一千餘元部分，究竟係在何種情況下所
交付﹖是否因上訴人等同時對之施用何種強暴、脅迫之手段﹖該被害人已否達到不能
抗拒之程度﹖原判決均未詳細調查，在事實欄明白記載，致其理由之述欠缺事實之
依據，自不足資為論罪科刑之依據。(二)按有罪之判決書，對於被告有利之證據不採納
者，應說明其理由，為刑事訴訟法第三百十條第二款所明定，故有罪之判決書對於被
告有利之證據，如不加以採納，必須說明其不予採納之理由，否則即難謂無判決理由
不備之違法。本件上訴人所舉證人謝其志於原審證稱：案發日（八十七年六月二十二
日）之夜晚，上訴人與伊曾遇見張昭鈞，上訴人猶對前來找其外出之張昭鈞表示：沒
空，改天再談云云。嗣伊又於當晚十一、二時，再度打電話約上訴人出門打保齡球，
但遭上訴人以其母在家，再看看等語婉拒（見原審卷八十八年八月二十三日訊問筆錄
）。又共同被告張昭鈞於案發後即為警逮捕，警方旋依其供述，於當日（八十八年六
月二十三日）凌晨，至上訴人宅中搜索，但除搜得安非他命外，並未搜得有關本件之
犯罪工具（作案衣物、面罩或開山刀等）或盜贓等物品，亦據證人即承辦員警邱正雄
、周宗楠到庭證述無訛（第一審卷八十七年十月三十日訊問筆錄）。如果屬實，上開
證據應於上訴人有利，原判決就該有利上訴人之證據究竟如何不足採取，並未在理由
內有所說明，依前開說明，即有判決理由不備之違背法令。(三)證據雖已調查而其內容
尚未明瞭者，即與未經調查無異，如遽行判決，仍屬應於審判期日調查之證據未予調
查。本件原判決認定上訴人有前揭犯行，係以共同被告張昭鈞警訊之自白，為其主要
憑據。但查張昭鈞於檢察官偵查中即對其警訊之自白提出刑求之抗辯。原判決經調查
結果，雖以經第一審法院向台灣苗栗看所守函調張昭鈞於甫入所羈押時之健康檢查及
內外傷紀錄等資料，並查無張昭鈞有何內、外傷之情況，此有該看守所出具之病歷首
頁及新收（借提還押）收容人內外傷紀錄表影本各一張附卷可稽，資為認定上開刑求
抗辯為無足採之理由。但查本件據證人即承辦員警邱正雄、周宗楠於第一審證稱：張
昭鈞之警訊筆錄有全程錄音（見第一審卷八十七年十月三十日訊問筆錄）。原審並未
調取其警訊錄音帶，查明其自白之取得程序，是否適法，遽採為判決之基礎，自有應
於審判期日調查之證據未予調查之違法。以上或為上訴意旨所指摘，或為本院得依職
權調查之事項，應認原判決關於上訴人甲○○部分有撤銷發回之原因。
據上論結，應依刑事訴訟法第三百九十七條、第四百零一條，判決如主文。
中      華      民      國    八十九    年      九      月    二十八    日
                              最高法院刑事第四庭
                                  審判長法官  黃  劍  青
                                        法官  劉  敬  一
                                        法官  林  增  福
                                        法官  楊  商  江
                                        法官  邵  燕  玲
      右正本證明與原本無異
                                              書  記  官
中      華      民      國    八十九    年      十      月      五      日


司法院資訊處製作；財團法人民間司法改革基金會備份。
